【裁判字號】    92,台上,2685
【裁判日期】    921212
【裁判案由】    損害賠償
【裁判全文】
最高法院民事判決                              九十二年度台上字第二六八五號
    上  訴  人  合作金庫銀行股份有限公司
    法定代理人  梁 成 金
    訴訟代理人  張 錦 德
    被 上訴 人  戊 ○ ○
                丁 ○ ○
                辛 ○ ○
                乙 ○ ○
                甲 ○ ○
                丙 ○ ○
                庚 ○ ○
                己○○○
右當事人間請求損害賠償事件，上訴人對於中華民國九十二年六月二十四日台灣高等
法院第二審更審判決（九十一年度上更(三)字第八五號），提起上訴，本院判決如左：
    主  文
原判決關於駁回上訴人對於被上訴人之上訴及該訴訟費用部分廢棄，發回台灣高等法
院。
    理  由
本件上訴人主張：已故蔡辰洲原係台北市第十信用合作社（下稱十信）理事主席兼放
款審核委員會委員，並為訴外人國泰塑膠關係企業（下稱國塑企業）等多家公司之董
事長或副董事長，於民國七十三年間，明知國塑企業因經營不善，瀕臨倒閉，竟利用
訴外人吳謝蘭玉、卜愛群、唐敏蘭等三人（人頭）加入十信為社員，由訴外人陳文明
提供坐落台北縣萬里鄉○○里○○段瑪鍊港口小段二一Ｏ｜一、二一Ｏ｜二地號土地
為擔保，向十信長春分社申請貸款。被上訴人戊○○、乙○○（下稱戊○○等二人）
分別為該分社副理、課長，對上開貸款各有徵信、勘估、調查、複查、審核、核駁之
權限，卻將核貸時每坪公告地價僅新台幣（下同）一百三十二元之前述供擔保土地，
高估為每坪一萬二千元，使吳謝蘭玉等三人於七十三年底、七十四年初依序貸得六百
萬元、二百萬元、三百四十萬元，嗣該等土地經法院拍賣得款二百四十五萬元，不足
抵償貸款額，致十信受有六百九十五萬元及八十八萬元（原主張一百八十七萬元，嗣
因承受拍賣標的物得償部分，減縮為八十八萬元）暨各該利息、違約金之損失。伊已
於七十五年十月二十四日概括承受十信之債權及債務，即得請求戊○○等二人連帶賠
償，其餘被上訴人丁○○、辛○○（下稱丁○○等二人）、甲○○、丙○○、庚○○
、己○○○（下稱甲○○等四人）分別為戊○○等二人之職務保證人，亦應與渠等所
保證之該二人負連帶損害賠償責任等情，爰依侵權行為、債務不履行、保證等法律關
係，求為命(一)戊○○與丁○○等二人連帶或乙○○與甲○○等四人連帶給付六百九十
五萬元，及自七十四年一月二十日起至清償日止，按每百元每日二分七厘零毫八絲計
算；自七十四年二月二十日起至同年八月十九日止，按上開利率百分之十計算；自七
十四年八月二十日起至清償日止，按上開利率百分之二十計算之金額。(二)戊○○與丁
○○等二人連帶或乙○○與甲○○等四人連帶給付八十八萬元，及自七十四年二月二
日起至清償日止，按每百元每日二分七厘零毫八絲計算；自七十四年三月二日起至同
年九月一日止，按上開利率百分之十計算；自七十四年九月二日起至清償日止，按上
開利率百分之二十計算之金額之判決（上訴人對於被上訴人超過上開部分之請求，據
上訴人於原審前審為訴之聲明減縮。另其請求第一審共同被告陳澤生等人給付，除林
華鄂、呂丁癸、洪金浩、何炳賢「即何明璋之承受訴訟人」、蔡辰洋「即蔡萬春之遺
產管理人」、蔡辰威、秦敬仲、陳逸成、林茂松、林梅紅、李仁宗、林茂雄及林郭麗
卿等人部分，判決上訴人敗訴確定外，其餘則判決上訴人勝訴確定在案）。
被上訴人則以：系爭貸款乃十信總社先准予核貸，並先行放款，損害早已發生，至被
上訴人戊○○等二人所任職之長春分社，則係事後補辦手續。又上訴人應向十信之理
監事求償，而戊○○等二人僅為十信之職員，自不得向伊等為請求。且戊○○緩刑期
滿後，上訴人之理事會已依戊○○之聲請決議通過撤銷對其所為之假扣押，並安排戊
○○復職，依上訴人概括承受十信資產、負債之契約書丙部分第五項及其附件第五條
之約定，亦不得再向戊○○及其職務保證人即被上訴人丁○○等二人請求賠償等語，
資為抗辯。
原審維持第一審就上開部分所為上訴人敗訴判決，駁回其該部分上訴，係以：上訴人
主張其於七十五年十月二十四日概括承受十信之資產、負債，被上訴人戊○○等二人
係十信長春分社之副理、課長，對訴外人吳謝蘭玉、卜愛群、唐敏蘭提供訴外人陳文
明所有台北縣萬里鄉○○里○○段瑪鍊港口小段二一Ｏ｜一、二一Ｏ｜二地號土地為
擔保，向十信長春分社申請之貸款各有徵信、勘估、調查、複查、審核、核駁之權限
，卻將核貸時每坪公告地價僅一百三十二元之前述供擔保土地，高估為每坪一萬二千
元，使吳謝蘭玉等三人於七十三年底、七十四年初依序貸得六百萬元、二百萬元、三
百四十萬元，嗣該等土地經法院拍賣得款二百四十五萬元，不足抵償貸款額六百九十
五萬元及八十八萬元（原主張一百八十七萬元，嗣因承受拍賣標的物得償部分，減縮
為八十八萬元），而被上訴人丁○○等二人、甲○○等四人則分別為戊○○等二人之
職務保證人等事實，為被上訴人所不爭執，且有信用調查表、擔保放款申請書、放款
借據等件可憑，固堪信為真實。惟查上訴人於七十五年間，即表示系爭貸款之賠償責
任追償對象，僅限於十信理監事及違法失職經法院判決有罪人員暨其職務保證人，並
經財政部核准在案，且於翌年四月間，重申不對判決無罪之人訴追賠償責任，並一再
表示「如能獲刑庭無罪之判決，屆時本庫自當儘速撤回對台端及職務保證人損害賠償
之訴」，有上訴人（）合金總營字第Ｏ七二七六號函足稽，又於概括承受十信資產
、負債之契約書丙部分第四項，約定只受讓對十信理、監事之損害賠償請求權，而不
及於十信職員，足見上訴人已對十信職員及經判決無罪之人放棄其損害賠償請求權。
戊○○等二人均非十信理、監事，既為上訴人所不爭執，依上所述，即不得對該二人
請求賠償，而上訴人既不得對戊○○等二人請求賠償，自亦不得對渠等之職務保證人
丁○○等二人及甲○○等四人請求賠償。從而，上訴人依侵權行為、債務不履行及連
帶保證等法律關係，請求戊○○與丁○○等二人應連帶或乙○○與甲○○等四人應連
帶給付上訴人六百九十五萬元及前揭聲明(一)所示之利息、違約金；八十八萬元及同一
聲明(二)所示之利息、違約金，於法無據，不應准許等詞，為其判斷之基礎。
惟查上訴人概括承受十信全部資產，係包括十信對第三人之損害賠償請求權在內之一
切法律上請求權，此觀上訴人與十信簽訂之概括承受契約書乙部分第一項所載內容即
明（原審更(三)字一卷二四一頁背面），而依據上訴人（）合金總營字第Ｏ七二七六
號函說明第二項，其報奉財政部核准之訴追賠償對象，又確定為十信理、監事及違法
失職經法院判決有罪人員暨其職務保證人（同上卷二三四頁），且前揭概括承受契約
書丙部分第四項亦未將對十信職員之損害賠償請求權明示予以排除，況該項尚須呈報
主管機關核示後憑辦，由是以觀，除經法院判決無罪確定外，上訴人似未拋棄對十信
職員之損害賠償請求權。倘上訴人未拋棄對十信職員之損害賠償請求權，其主張被上
訴人戊○○等二人均被判處有罪確定在案，並提出台灣台北地方法院檢察署函及原審
七十八年度上更(二)字第四一號刑事判決為證（同上卷一七四頁或存放卷外），是否不
得向戊○○等二人及渠等職務保證人即被上訴人丁○○等二人、甲○○等四人為賠償
之請求，自有再推求之餘地。乃原審就此未詳予審究，而以前揭理由，遽為上訴人不
利之判決，自屬可議。上訴論旨，指摘原判決對於被上訴人部分為不當（即確定部分
除外），求予廢棄，非無理由。
據上論結，本件上訴為有理由。依民事訴訟法第四百七十七條第一項、第四百七十八
條第二項，判決如主文。
中      華      民      國    九十二    年     十二     月     十二     日
                              最高法院民事第一庭
                                  審判長法官  李  錦  豐
                                        法官  楊  鼎  章
                                        法官  吳  麗  女
                                        法官  陳  國  禎
                                        法官  陳  重  瑜
      右正本證明與原本無異
                                              書  記  官
中      華      民      國    九十三    年      一      月      二      日
                                                                        ｖ


司法院資訊處製作；財團法人民間司法改革基金會備份。
